ACORDAO-COMPLETO-2402848

ACÓRDÃO 8687/2020 ATA 28/2020 - SEGUNDA CÂMARA

VISTOS, relatados e discutidos estes autos de reformas de militares da Marinha Brasileira;
	ACORDAM os Ministros do Tribunal de Contas da União, reunidos em sessão da 2ª Câmara, diante das razões expostas pelo Relator, com fundamento no art. 71, inciso III, da Constituição Federal e nos arts. 1º, inciso V, 39, inciso II, e 45 da Lei 8.443/1992, em:
	9.1. considerar legais as concessões iniciais de reforma de Carlos Miguel Passeri Hansen, Aldren dos Santos Brilhante e Azamor Santos Coelho da Silva, concedendo registro aos correspondentes atos (peças 5, 7 e 8) ;
	9.2. considerar ilegais os atos de alteração de reforma de Jomar Avena Barbosa, Ivan Santos, Jacson Vieira de Sousa, Herminio Antonio dos Santos, Azamor Santos Coelho da Silva, Raimundo Barreto da Costa  e Jose da Rocha Lins, recusando seus respectivos registros (peças 2, 3, 4, 6, 9, 10 e 11) ;
	9.3. dispensar o ressarcimento das quantias indevidamente recebidas de boa-fé pelos interessados especificados no subitem 9.2 retro, consoante o Enunciado 106 da Súmula de Jurisprudência deste Tribunal;
	9.4. determinar ao Serviço de Inativos e Pensionistas da Marinha que:
	9.4.1. faça cessar, no prazo de 15 (quinze) dias, contado a partir da ciência desta deliberação, os pagamentos decorrentes dos atos impugnados (subitem 9.2) , sob pena de responsabilidade solidária da autoridade administrativa omissa, consoante o disposto no art. 262 do Regimento Interno desta Corte;
	9.4.2. dê ciência do inteiro teor desta deliberação aos Srs. Jomar Avena Barbosa, Ivan Santos, Jacson Vieira de Sousa, Herminio Antonio dos Santos, Azamor Santos Coelho da Silva, Raimundo Barreto da Costa e Jose da Rocha Lins, alertando-os de que o efeito suspensivo proveniente da interposição de eventuais recursos, caso não providos, não os exime da devolução dos valores indevidamente percebidos após a notificação;
	9.4.3. envie a esta Corte de Contas, no prazo de 30 (trinta) dias, por cópia, comprovante de que os interessados tiveram ciência desta deliberação.

Autos em que se analisam reformas de militares da Marinha Brasileira.

Segunda Câmara

Serviço de Inativos e Pensionistas do Comando da Marinha.

3. Interessados: Jomar Avena Barbosa (XXX.429.307-XX); Ivan Santos (XXX.861.247-XX); Jacson Vieira de Sousa (XXX.085.095-XX); Carlos Miguel Passeri Hansen (XXX.243.687-XX); Herminio Antonio dos Santos (XXX.341.187-XX); Aldren dos Santos Brilhante (XXX.721.397-XX); Azamor Santos Coelho da Silva (XXX.343.377-XX); Raimundo Barreto da Costa (XXX.431.167-XX); e Jose da Rocha Lins (XXX.105.517-XX).

13.1. Ministros presentes: Ana Arraes (Presidente), Augusto Nardes, Aroldo Cedraz e Raimundo Carreiro.
13.2. Ministros-Substitutos presentes: Marcos Bemquerer Costa (Relator) e André Luís de Carvalho.

MARILENE BELMIRA DE OLIVEIRA

MARCOS BEMQUERER

Transcrevo, a seguir, a instrução subscrita pela Auditora Federal da Sefip (peça 13) , a qual contou com a anuência do corpo diretivo daquela unidade especializada (peça 14) :
"INTRODUÇÃO
1.	Trata-se de atos de reforma, submetidos, para fins de registro, à apreciação do Tribunal de Contas da União (TCU) , de acordo com o art. 71, inciso III, da Constituição Federal.  Os atos foram cadastrados e disponibilizados ao TCU por intermédio do Sistema e-Pessoal, na forma do art. 2º e 4º da Instrução Normativa TCU 78/2018.
2.	Os atos desse processo pertencem às seguintes unidades:
2.1.	Unidade emissora: MINISTÉRIO DA DEFESA-COMANDO DA MARINHA (VINCULADOR) .
2.2.	Unidade cadastradora: SERVIÇO DE INATIVOS E PENSIONISTAS DA MARINHA.
2.3.	Subunidade cadastradora: SVPM - Reforma.
EXAME TÉCNICO
Procedimentos aplicados
3.	Os procedimentos para exame, apreciação e registro de atos de pessoal encontram-se estabelecidos na Instrução Normativa TCU 78/2018 e na Resolução TCU 206/2007. Essas normas dispõem que os atos de pessoal disponibilizados por meio do e-Pessoal devem ser submetidos previamente a críticas automatizadas, com base em parâmetros predefinidos.
4.	As críticas das informações cadastradas na etapa de coleta do ato foram elaboradas e validadas levando-se em conta as peculiaridades de cada ato. Os itens verificados nessa etapa são inerentes a dados cadastrais, fundamentos legais, mapa de tempo, ficha financeira, assim como eventuais ocorrências de acumulação. Trata-se de verificações abrangentes, minuciosas e precisas e sem a necessidade de ação humana e, portanto, menos suscetível a falhas. As críticas aplicadas estão discriminadas no sistema, no Menu e-Pessoal, opção 'Crítica', que podem ser acessadas mediante concessão de perfil específico a servidores do TCU responsáveis pela análise.
5.	Além das críticas automatizadas, há verificação humana adicional no caso de haver alertas do sistema ou informações não formatadas, como esclarecimentos do gestor ou do controle interno.  
6.	As críticas também consideram os registros do Sistema Integrado de Administração de Recursos Humanos (Siape) . O Siape disponibiliza informações atualizadas sobre as parcelas que integram os proventos, diferentemente, portanto, do e-Pessoal, que informa as parcelas no momento do registro do ato. 
7.	Essa confrontação com o Siape fornece uma visão atual e verdadeira da situação, o que permite descaracterizar irregularidades e inconsistências que, embora constantes do e-Pessoal, já foram corrigidas.
8.	As verificações detectadas nos atos encontram-se discriminadas na aba de pendências de cada ato no sistema e-Pessoal, bem como nos espelhos dos atos contemplados por esta instrução.
Exame das Constatações
9.	Ato: 72244/2019 - Interessado: JOMAR AVENA BARBOSA - CPF: XXX.429.307-XX
9.1.	Parecer do Controle Interno: considerar o ato Legal.
9.2.	Por intermédio de análises realizadas por esta Unidade Técnica no presente ato, não se constatou irregularidade que obste a chancela pela legalidade.
9.3.	Encaminhamento do ato: 
9.3.1.	Considerar LEGAL e conceder registro do ato de JOMAR AVENA BARBOSA. 
10.	Ato: 75614/2019 - Interessado: IVAN SANTOS - CPF: XXX.861.247-XX
10.1.	Parecer do Controle Interno: considerar o ato Legal.
10.2.	Por intermédio de análises realizadas por esta Unidade Técnica no presente ato, não se constatou irregularidade que obste a chancela pela legalidade.
10.3.	Encaminhamento do ato: 
10.3.1.	Considerar LEGAL e conceder registro do ato de IVAN SANTOS. 
11.	Ato: 75876/2019 - Interessado: JACSON VIEIRA DE SOUSA - CPF: XXX.085.095-XX
11.1.	Parecer do Controle Interno: considerar o ato Legal.
11.2.	Por intermédio de análises realizadas por esta Unidade Técnica no presente ato, não se constatou irregularidade que obste a chancela pela legalidade.
11.3.	Encaminhamento do ato: 
11.3.1. Considerar LEGAL e conceder registro do ato de JACSON VIEIRA DE SOUSA. 
12.	Ato: 75897/2019 - Interessado: CARLOS MIGUEL PASSERI HANSEN - CPF: XXX.243.687-XX
12.1.	Parecer do Controle Interno: considerar o ato Legal.
12.2.	Por intermédio de análises realizadas por esta Unidade Técnica no presente ato, não se constatou irregularidade que obste a chancela pela legalidade.
12.3.	Encaminhamento do ato: 
12.3.1.	Considerar LEGAL e conceder registro do ato de CARLOS MIGUEL PASSERI HANSEN. 
13.	Ato: 75912/2019 - Interessado: HERMINIO ANTONIO DOS SANTOS - CPF: XXX.341.187-XX
13.1.	Parecer do Controle Interno: considerar o ato Legal.
13.2.	Por intermédio de análises realizadas por esta Unidade Técnica no presente ato, não se constatou irregularidade que obste a chancela pela legalidade.
13.3.	Encaminhamento do ato: 
13.3.1.	Considerar LEGAL e conceder registro do ato de HERMINIO ANTONIO DOS SANTOS. 
14.	Ato: 77148/2019 - Interessado: ALDREN DOS SANTOS BRILHANTE - CPF: XXX.721.397-XX
14.1.	Parecer do Controle Interno: considerar o ato Legal.
14.2.	Por intermédio de análises realizadas por esta Unidade Técnica no presente ato, não se constatou irregularidade que obste a chancela pela legalidade.
14.3.	Encaminhamento do ato: 
14.3.1.	Considerar LEGAL e conceder registro do ato de ALDREN DOS SANTOS BRILHANTE. 
15.	Ato: 81903/2019 - Interessado: AZAMOR SANTOS COELHO DA SILVA - CPF: XXX.343.377-XX
15.1.	Parecer do Controle Interno: considerar o ato Legal.
15.2.	Por intermédio de análises realizadas por esta Unidade Técnica no presente ato, não se constatou irregularidade que obste a chancela pela legalidade.
15.3. Encaminhamento do ato: 
15.3.1.	Considerar LEGAL e conceder registro do ato de AZAMOR SANTOS COELHO DA SILVA. 
16.	Ato: 82064/2019 - Interessado: AZAMOR SANTOS COELHO DA SILVA - CPF: XXX.343.377-XX
16.1.	Parecer do Controle Interno: considerar o ato Legal.
16.2.	Por intermédio de análises realizadas por esta Unidade Técnica no presente ato, não se constatou irregularidade que obste a chancela pela legalidade.
16.3.	Encaminhamento do ato: 
16.3.1.	Considerar LEGAL e conceder registro do ato de AZAMOR SANTOS COELHO DA SILVA. 
17.	Ato: 82108/2019 - Interessado: RAIMUNDO BARRETO DA COSTA - CPF: XXX.431.167-XX
17.1.	Parecer do Controle Interno: considerar o ato Legal.
17.2.	Por intermédio de análises realizadas por esta Unidade Técnica no presente ato, não se constatou irregularidade que obste a chancela pela legalidade.
17.3.	Encaminhamento do ato: 
17.3.1.	Considerar LEGAL e conceder registro do ato de RAIMUNDO BARRETO DA COSTA. 
18.	Ato: 82580/2019 - Interessado: JOSE DA ROCHA LINS - CPF: XXX.105.517-XX
18.1.	Parecer do Controle Interno: considerar o ato Legal.
18.2.	Por intermédio de análises realizadas por esta Unidade Técnica no presente ato, não se constatou irregularidade que obste a chancela pela legalidade.
18.3.	Encaminhamento do ato: 
18.3.1.	Considerar LEGAL e conceder registro do ato de JOSE DA ROCHA LINS. 
CONCLUSÃO
19.	A abrangência e a profundidade das verificações levadas a efeito fundamentam convicção de que os atos 72244/2019, 82580/2019, 75614/2019, 82064/2019, 82108/2019, 81903/2019, 75876/2019, 77148/2019, 75912/2019 e 75897/2019 podem ser apreciados pela legalidade, em razão de não terem sido encontradas irregularidades nos atos, de acordo com o item Exame das Constatações desta instrução.
PROPOSTA DE ENCAMINHAMENTO
20.	Ante o exposto, com fundamento no art. 71, inciso III, da Constituição Federal, no art. 1º, inciso V, e art. 39, incisos I e II, da Lei 8.443/1992, no art. 260 do Regimento Interno do Tribunal de Contas da União, propõe-se: 
20.1.	Considerar  LEGAIS e conceder o registro dos atos de JOMAR AVENA BARBOSA, JOSE DA ROCHA LINS, IVAN SANTOS, AZAMOR SANTOS COELHO DA SILVA, RAIMUNDO BARRETO DA COSTA, AZAMOR SANTOS COELHO DA SILVA, JACSON VIEIRA DE SOUSA, ALDREN DOS SANTOS BRILHANTE, HERMINIO ANTONIO DOS SANTOS e CARLOS MIGUEL PASSERI HANSEN."
2.	Discordando quanto à proposta relativa aos atos alterações de Jomar Avena Barbosa, Ivan Santos, Jacson Vieira de Sousa, Herminio Antonio dos Santos, Azamor Santos Coelho da Silva, Raimundo Barreto da Costa e Jose da Rocha Lins, o Ministério Público junto ao TCU, representado pelo Procurador Júlio Marcelo de Oliveira, lançou o seguinte parecer aos autos (peça 15) :
"Trata-se de processo consolidado com dez atos de reformas deferidas pelo Ministério da Defesa/Comando da Marinha, com pareceres pela legalidade emitidos pelo controle interno e pela Secretaria de Fiscalização de Pessoal - Sefip.
As alterações das reformas dos militares Jomar Avena Barbosa (peça 2) , Ivan Santos (peça 3) , Jacson Vieira de Sousa (peça 4) , Herminio Antonio dos Santos (peça 6) , Azamor Santos Coelho da Silva (peça 9) , Raimundo Barreto da Costa (peça 10) e Jose da Rocha Lins (peça 11) concedem a vantagem estabelecida no art. 110 da Lei 6.880/1980, conforme o fundamento legal lançado nos respectivos atos do e-Pessoal.
Essas concessões não merecem prosperar, por ausência de previsão legal que autorize os acréscimos nos proventos, conforme o entendimento firmado pelo Acórdão 2225/2019-TCU-Plenário, cujo sumário dispõe:
'Sumário: atos de reforma. Alteração de uma das concessões para elevação, em um grau hierárquico, do posto sobre o qual calculados os proventos do inativo, em face da superveniência de invalidez permanente decorrente de doença especificada em lei. Militar anteriormente reformado com proventos já calculados sobre o posto hierárquico superior, por tempo de serviço. Ausência de previsão legal para extensão da vantagem estabelecida no art. 110 da Lei 6.880/1980 a militares já reformados, bem como para o acréscimo de dois postos no cálculo dos proventos. Negativa de registro. Determinações. Legalidade e registro das demais concessões.'
Os atos em análise ingressaram nesta Corte em 2019, de forma que podem ser apreciados sem a necessidade de prévia oitiva dos interessados, nos termos do Acórdão 587/2011-TCU-Plenário.
Ante o exposto, o Ministério Público de Contas, manifesta-se pela ilegalidade das alterações das reformas de Jomar Avena Barbosa (peça 2) , Ivan Santos (peça 3) , Jacson Vieira de Sousa (peça 4) , Herminio Antonio dos Santos (peça 6) , Azamor Santos Coelho da Silva (peça 9) , Raimundo Barreto da Costa (peça 10) e de Jose da Rocha Lins (peça 11) e aquiesce à proposição da unidade técnica, quanto aos demais atos autuados no presente processo."
É o Relatório.

não há.

Procurador Júlio Marcelo de Oliveira.

PESSOAL. reforma. Militar reformado, por tempo de serviço, com proventos calculados sobre o posto hierárquico superior. superveniência de invalidez permanente decorrente de doença especificada em lei. Alteração da concessÃO para elevar, em MAIS um grau hierárquico, o posto sobre o qual FORAM calculados os proventos do inativo. Ausência de previsão legal para extensão da vantagem estabelecida no art. 110 da Lei 6.880/1980 a militares já reformados, bem como para o acréscimo de dois postos no cálculo dos proventos. ILEGALIDADE DE ALGUNS ATOS COM Negativa de registro. Determinações. Legalidade e registro das demais concessões.

REFORMA (REFO)

Secretaria de Fiscalização de Pessoal (Sefip).

Trata-se da análise de atos de reforma de militares submetidos para fins de registro à apreciação deste Tribunal, de acordo com o art. 71, inciso III, da Constituição Federal.
Os atos ora apreciados relacionam-se à reforma dos Srs. Jomar Avena Barbosa, Ivan Santos, Jacson Vieira de Sousa, Carlos Miguel Passeri Hansen, Herminio Antonio dos Santos, Aldren dos Santos Brilhante, Azamor Santos Coelho da Silva, Raimundo Barreto da Costa e Jose da Rocha Lins, militares da Marinha Brasileira.
A unidade técnica propôs que os atos ora em análise fossem julgados pela legalidade.
Por sua vez, o Parquet especial, representado pelo Procurador Júlio Marcelo de Oliveira, diverge parcialmente, propondo que os atos de alteração de reforma dos Srs. Jomar Avena Barbosa, Ivan Santos, Jacson Vieira de Sousa, Herminio Antonio dos Santos, Azamor Santos Coelho da Silva, Raimundo Barreto da Costa e Jose da Rocha Lins sejam considerados ilegais, aquiescendo à proposição da unidade técnica, quanto aos demais atos autuados.
Concordo com o parecer exarado pelo Ministério Público/TCU e o acolho como minhas razões de decidir. Dessa forma, as concessões iniciais de reforma dos Srs. Carlos Miguel Passeri Hansen, Aldren dos Santos Brilhante e Azamor Santos Coelho da Silva, a respeito das quais não há dissenso nos autos, devem ser consideradas legais, conferindo-se registro aos correspondentes atos.
Outrossim, segundo consta dos formulários de concessão (peças 2, 3, 4, 6, 9, 10 e 11) , os atos considerados ilegais pelo Ministério Público foram emitidos para alterar as reformas dos interessados, concedendo-lhes promoções de grau hierárquico superior, em face de invalidez superveniente.
A meu ver, fica patente que o fundamento legal (Lei 6.880/1980) indica que a revisão do ato de concessão somente é cabível aos militares: i) da ativa, ii) da reserva remunerada e iii) reformados por incapacidade pelas razões elencadas exaustivamente nos incisos I a V do art. 108 do Estatuto dos Militares, que se encontravam na reserva remunerada em 30/12/1986, data de publicação da Lei 7.580/1986.
Conforme explicou o eminente Procurador Júlio Marcelo de Oliveira em seu parecer:
"As alterações das reformas dos militares Jomar Avena Barbosa (peça 2) , Ivan Santos (peça 3) , Jacson Vieira de Sousa (peça 4) , Herminio Antonio dos Santos (peça 6) , Azamor Santos Coelho da Silva (peça 9) , Raimundo Barreto da Costa (peça 10) e Jose da Rocha Lins (peça 11) concedem a vantagem estabelecida no art. 110 da Lei 6.880/1980, conforme o fundamento legal lançado nos respectivos atos do e-Pessoal.
Essas concessões não merecem prosperar, por ausência de previsão legal que autorize os acréscimos nos proventos, conforme o entendimento firmado pelo Acórdão 2225/2019-TCU-Plenário, cujo sumário dispõe:
'Sumário: atos de reforma. Alteração de uma das concessões para elevação, em um grau hierárquico, do posto sobre o qual calculados os proventos do inativo, em face da superveniência de invalidez permanente decorrente de doença especificada em lei. Militar anteriormente reformado com proventos já calculados sobre o posto hierárquico superior, por tempo de serviço. Ausência de previsão legal para extensão da vantagem estabelecida no art. 110 da Lei 6.880/1980 a militares já reformados, bem como para o acréscimo de dois postos no cálculo dos proventos. Negativa de registro. Determinações. Legalidade e registro das demais concessões.'"
Desta feita, os atos destacados se encontram na situação apresentada no parágrafo anterior, motivo pelo qual entendo inexistir amparo legal que autorize a alteração das reformas em questão.
10.	Para melhor esclarecimento da matéria em foco, transcrevo os seguintes excertos de dispositivos da Lei 6.880/1980 (Estatuto dos Militares) , que versam sobre o tema:
"Art. 50. São direitos dos militares:
 (...) 
II - a percepção de remuneração correspondente ao grau hierárquico superior ou melhoria da mesma quando, ao ser transferido para a inatividade, contar mais de 30 (trinta) anos de serviço; (redação original) 
II - o provento calculado com base no soldo integral do posto ou graduação que possuía quando da transferência para a inatividade remunerada, se contar com mais de trinta anos de serviço; (Redação dada pela Medida Provisória nº 2.215-10, de 31.8.2001) 
III - a remuneração calculada com base no soldo integral do posto ou graduação quando, não contando 30 (trinta) anos de serviço, for transferido para a reserva remunerada, ex officio, por ter atingido a idade-limite de permanência em atividade no posto ou na graduação, ou ter sido abrangido pela quota compulsória; e (Redação original) 
III - o provento calculado com base no soldo integral do posto ou graduação quando, não contando trinta anos de serviço, for transferido para a reserva remunerada, ex officio, por ter atingido a idade-limite de permanência em atividade no posto ou na graduação, ou ter sido abrangido pela quota compulsória; e (Redação dada pela Medida Provisória nº 2.215-10, de 31.8.2001) 
 (...) 
Art. 108. A incapacidade definitiva pode sobrevir em consequência de:
I - ferimento recebido em campanha ou na manutenção da ordem pública;
II - enfermidade contraída em campanha ou na manutenção da ordem pública, ou enfermidade cuja causa eficiente decorra de uma dessas situações;
III - acidente em serviço;
IV - doença, moléstia ou enfermidade adquirida em tempo de paz, com relação de causa e efeito a condições inerentes ao serviço;
V - tuberculose ativa, alienação mental, esclerose múltipla, neoplasia maligna, cegueira, lepra, paralisia irreversível e incapacitante, cardiopatia grave, mal de Parkinson, pênfigo, espondiloartrose anquilosante, nefropatia grave e outras moléstias que a lei indicar com base nas conclusões da medicina especializada; e (Redação dada pela Lei nº 12.670, de 2012) 
VI - acidente ou doença, moléstia ou enfermidade, sem relação de causa e efeito com o serviço.
§ 1º Os casos de que tratam os itens I, II, III e IV serão provados por atestado de origem, inquérito sanitário de origem ou ficha de evacuação, sendo os termos do acidente, baixa ao hospital, papeleta de tratamento nas enfermarias e hospitais, e os registros de baixa utilizados como meios subsidiários para esclarecer a situação.
§ 2º Os militares julgados incapazes por um dos motivos constantes do item V deste artigo somente poderão ser reformados após a homologação, por Junta Superior de Saúde, da inspeção de saúde que concluiu pela incapacidade definitiva, obedecida à regulamentação específica de cada Força Singular.
 (...) 
Art. 110. O militar da ativa ou da reserva remunerada, julgado incapaz definitivamente por um dos motivos constantes dos incisos I e II do art. 108, será reformado com a remuneração calculada com base no soldo correspondente ao grau hierárquico imediato ao que possuir ou que possuía na ativa, respectivamente. (Redação dada pela Lei nº 7.580, de 1986) 
§ 1º Aplica-se o disposto neste artigo aos casos previstos nos itens III, IV e V do artigo 108, quando, verificada a incapacidade definitiva, for o militar considerado inválido, isto é, impossibilitado total e permanentemente para qualquer trabalho.
§ 2º Considera-se, para efeito deste artigo, grau hierárquico imediato:
a) o de Primeiro-Tenente, para Guarda-Marinha, Aspirante-a-Oficial e Suboficial ou Subtenente;
b) o de Segundo-Tenente, para Primeiro-Sargento, Segundo-Sargento e Terceiro-Sargento; e
c) o de Terceiro-Sargento, para Cabo e demais praças constantes do Quadro a que se refere o artigo 16.
§ 3º Aos benefícios previstos neste artigo e seus parágrafos poderão ser acrescidos outros relativos à remuneração, estabelecidos em leis especiais, desde que o militar, ao ser reformado, já satisfaça às condições por elas exigidas.
§ 4º Revogado pela Medida Provisória nº 2.215-10, de 31.8.2001
§ 5º Revogado pela Medida Provisória nº 2.215-10, de 31.8.2001"
11.	A leitura do art. 110, caput, acima transcrito deixa assente que, estando o militar na ativa ou na reserva remunerada, se for julgado incapaz definitivamente por um dos motivos constantes dos incisos I e II do art. 108, faz jus à reforma com remuneração calculada com base no soldo correspondente ao grau hierárquico imediato ao que possuir ou que possuía na ativa.
12.	Tal situação - reforma com um posto acima - também se estende às situações descritas nos incisos III, IV e V, do art. 108 daquele diploma legal. 
13.	É importante frisar que a norma em questão alberga a possibilidade de cálculo com base em um posto acima daquele em que o militar possuía na ativa. Este é o entendimento do Superior Tribunal de Justiça - intérprete último da legislação federal - no que se refere ao tema, conforme se nota do julgado abaixo mencionado:
"AGRAVO REGIMENTAL NOS EMBARGOS DE DECLARAÇÃO EM RECURSO ESPECIAL. ADMINISTRATIVO. MILITAR DA RESERVA REMUNERADA. SUPERVENIÊNCIA DE INCAPACIDADE TOTAL E DEFINITIVA. REFORMA. CÁLCULO DOS PROVENTOS. SOLDO DO POSTO IMEDIATAMENTE SUPERIOR AO QUE EXERCIA NA ATIVA. 
1. A orientação jurisprudencial desta Corte Superior é no sentido de que o militar da reserva remunerada julgado definitivamente incapaz para qualquer trabalho, como na hipótese de estar acometido de cardiopatia grave, deve ser reformado com proventos correspondentes ao soldo da graduação hierárquica imediata a que possuía na ativa, nos termos do art. 110, § 1º, da Lei nº 6.880/80. 
2. Agravo regimental a que se nega provimento' (AgRg nos EDcl no Recurso Especial 966.142/RJ, Rel. Min. Marco Aurélio Bellizze, Quinta Turma, julgado em 26/2/2013, DJe de 5/3/2013) ."
14.	Transcreve-se, por oportuno, excertos do Relatório/Voto condutor da deliberação, este subscrito pelo Ministro Marco Aurélio Bellizze:
"Trata-se de agravo regimental interposto por Carlos Costa Ribeiro Filho desafiando decisão da lavra do então Relator, Ministro Napoleão Nunes Maia Filho, a quem coube apreciar, inicialmente, o recurso especial, no que interessa, assim fundamentada:
'1. Trata-se de Recurso Especial interposto por CARLOS COSTA RIBEIRO FILHO, com fundamento na alínea a do art. 105, III da Constituição Federal, no qual se insurge contra acórdão proferido pelo egrégio Tribunal Regional Federal da 2ª Região, assim ementado, na parte que interessa à espécie:
'ADMINISTRATIVO. MILITAR. RESERVA REMUNERADA. POSTERIOR REFORMA. PROVENTOS COM BASE NA REMUNERAÇÃO DO POSTO IMEDIATAMENTE SUPERIOR AO DA ATIVA. ART. 110 DA LEI 6.880/80. HONORÁRIOS.'
 (...) 
2. Os Embargos de Declaração opostos foram rejeitados.
3. Nas razões de seu Apelo Especial, o recorrente aponta violação aos arts. 108, III, da Lei 6.880/80 e 1º e 2º da Lei 7.580/86. Alega, em suma, que na inatividade possuía a remuneração calculada com base no soldo correspondente ao grau hierárquico de Capitão. Logo, ao se tornar inválido na forma da legislação militar sua remuneração deve ser calculada com base no soldo de Major.
4. A irresignação não merece prosperar.
5. Com efeito, o artigo 110 da Lei 6.880/80 dispõe o seguinte:
'Art. 110. O militar da ativa ou da reserva remunerada, julgado incapaz definitivamente por um dos motivos constantes dos incisos I e II do art. 108, será reformado com a remuneração calculada com base no soldo correspondente ao grau hierárquico imediato ao que possuir ou que possuía na ativa, respectivamente.
§ 1º Aplica-se o disposto neste artigo aos casos previstos nos itens III, IV e V do artigo 108, quando, verificada a incapacidade definitiva, for o militar considerado inválido, isto é, impossibilitado total e permanentemente para qualquer trabalho.'
6. Destarte, o recorrente, julgado incapaz definitivamente para o serviço do Exército, faz jus ao pagamento de sua remuneração calculada no grau imediatamente superior ao posto que ocupava enquanto na ativa.
7. Entretanto, conforme se extrai dos autos, tal direito já vem sendo observado, na medida em que o autor foi transferido para reserva remunerada em 29.4.1988 no posto de Primeiro-Tenente, com proventos de Capitão, por contar com mais de trinta anos de serviço.
8. Desse modo, não merece reparos o entendimento adotado pelo Tribunal a quo, que, inclusive, encontra amparo na jurisprudência desta Corte. Confira-se:
'ADMINISTRATIVO. MILITAR DA RESERVA REMUNERADA. REFORMA. INCAPACIDADE TOTAL E DEFINITIVA. SOLDO DA GRADUAÇÃO IMEDIATAMENTE SUPERIOR. LEI 6.880/80, ART. 110, §§ 1º E 2º, C.
O militar da reserva remunerada julgado definitivamente incapaz por estar acometido de cardiopatia grave, deve ser reformado com o soldo correspondente à graduação hierárquica imediata a que possuía na ativa.
Recurso não conhecido (REsp. 169.804/DF, Rel. Min. EDSON VIDIGAL, DJU 23.11.1998) .'
9. Diante do exposto, com fundamento no art. 557, caput, do Código de Processo Civil, nega-se seguimento ao Recurso Especial.
10. Publique-se. Intimações necessárias.'
Opostos embargos de declaração, foram rejeitados monocraticamente.
O agravante, militar da reserva remunerada reformado posteriormente por incapacidade permanente (cardiopatia grave) , reitera a alegação de que faz jus à percepção dos proventos com base no soldo correspondente ao posto de Major.
Acrescenta que foi transferido para a reserva remunerada em 29/4/1988, no posto de Primeiro-Tenente, o qual exercia na ativa, com percepção dos proventos com base no soldo do posto de Capitão - grau hierarquicamente superior -, pois contava, à época, com mais de trinta anos de serviço nas Forças Armadas.
Assim, com a superveniência da invalidez permanente e, por conseguinte, a reforma em 10/9/1993, pugna pela revisão de sua remuneração, a fim de que o parâmetro a ser utilizado passe a ser o soldo do posto imediato ao do de Capitão, ou seja, o soldo de Major.
É o relatório.
VOTO
O SENHOR MINISTRO MARCO AURÉLIO BELLIZZE (RELATOR) :
Após examinar atentamente os pontos controvertidos, a minha conclusão é a de que os fundamentos da decisão agravada não foram infirmados pelas alegações trazidas no agravo regimental, impondo-se, assim, a sua confirmação.
Com efeito, a orientação jurisprudencial desta Corte Superior é no sentido de que o militar da reserva remunerada julgado definitivamente incapaz para qualquer trabalho, como na hipótese de estar acometido de cardiopatia grave, deve ser reformado com proventos correspondentes ao soldo da graduação hierárquica imediata a que possuía na ativa, nos termos do art. 110, § 1º, da Lei nº 6.880/80.
............................................................................................................................................
Logo, na espécie, como o posto que o agravante exercia na ativa era o de Primeiro-Tenente, deve perceber, na reforma por incapacidade definitiva para qualquer trabalho, os proventos correspondentes ao soldo do grau superior, que é o de Capitão. Como já recebia essa remuneração, não há como acolher a pretensão de revisão para perceber valores de graduação ainda mais elevada.
Consoante asseverado no acórdão regional, não há 'qualquer ressalva [na legislação] quanto à remuneração que vinha recebendo o militar da reserva, a partir de sua passagem para a inatividade, que garantisse, porventura, remuneração correspondente a de dois postos acima daquele ocupado na atividade, nos casos em que o militar já recebesse proventos correspondentes ao do grau imediato ao que ocupava na ativa'.
Ante o exposto, nego provimento ao agravo regimental.
É como voto" (grifo acrescido) . 
15. 	Como se vê, o leading case acima somente é aplicável ao militar acometido de doença especificada enquanto estiver na ativa ou na reserva remunerada, ficando excluído o militar que já tenha sido reformado. 
16. 	No âmbito desta Corte, a jurisprudência mais recente não destoa do Egrégio STJ, consoante os precedentes abaixo relacionados, colhidos da ferramenta de pesquisa intitulada Jurisprudência Selecionada:
Acórdão 2225/2019-TCU-Plenário (Relator Ministro Benjamin Zymler) 
"A reforma de militar por incapacidade com proventos calculados com base no soldo correspondente ao grau hierárquico imediato ao que possuir ou que possuía na ativa (art. 110, § 1º, da Lei 6.880/1980) restringe-se aos militares da ativa ou da reserva remunerada, não sendo possível a concessão dessa vantagem aos militares já reformados; entendimento esse a ser aplicado aos atos concessórios apreciados pelo TCU a partir da data de prolação do Acórdão 2225/2019-TCU-Plenário."
Acórdão 13184/2019-TCU-Primeira Câmara (Relator Ministro Benjamin Zymler) 
"A reforma de militar por incapacidade com proventos calculados com base no soldo correspondente ao grau hierárquico imediato ao que possuir ou que possuía na ativa (art. 110, § 1º, da Lei 6.880/1980) restringe-se aos militares da ativa ou da reserva remunerada, não sendo possível a concessão dessa vantagem aos militares já reformados."
17.	Os precedentes acima fazem menção à proibição em relação a militares reformados. O ponto fulcral do entendimento do TCU é similar àquele esposado pelo STJ, ou seja, de que a concessão de um posto acima para fins de cálculo da remuneração deve sempre tomar como base o posto ou a graduação que o militar possuía na ativa, não havendo espaço para o efeito cascata de se galgar mais de um posto ou graduação em relação ao que ocupava. 
18. 	À guisa de conclusão, cabe considerar ilegais as alterações concedidas aos militares elencados no item 4 supra, negando registro aos respectivos atos.
19.	Por fim, em conformidade com o art. 262 do Regimento Interno deste Tribunal, impende determinar ao órgão de origem que faça cessar os pagamentos decorrentes dos atos ora impugnados, sob pena de responsabilidade solidária da autoridade administrativa omissa.
	Em face do exposto, manifesto-me para que o Tribunal adote a minuta de Acórdão que ora submeto à apreciação deste Colegiado.
TCU, Sala das Sessões, em 18 de agosto de 2020.
MARCOS BEMQUERER COSTA
Relator